【裁判字號】    94,重家訴,19
【裁判日期】    950407
【裁判案由】    確認遺囑真正
【裁判全文】
臺灣臺北地方法院民事判決            94年度重家訴字第19號
原      告  財團法人天恩彌勒佛院
法定代理人  甲○○
訴訟代理人  丙○○
被      告  財政部國有財產局北區辦事處
法定代理人  陳官保
訴訟代理人  吳嘉榮律師
複代理人    黃文祥律師
上列當事人間請求確認遺囑真正事件，本院於民國95年3 月23日
言詞辯論終結，判決如下：
    主  文
確認被繼承人耿世孝於87年9月15日所立遺囑為真正。
訴訟費用由被告負擔。
    事實及理由
一、原告主張：被繼承人耿世孝生前立有遺囑，將其所有財產贈
    與原告，因被繼承人耿世孝之繼承人有無不明，本院89年度
    管更字第2 號民事裁定指定被告為被繼承人耿世孝之遺產管
    理人，原告向被告表示願受遺贈，被告要求原告循司法途徑
    確認遺囑真偽，為此提起本件訴訟，請求確認被繼承人耿世
    孝於87年9 月15日所立遺囑為真正。
二、被告則以：原告就其提出之遺囑，主張係被繼承人耿世孝親
    自書立之自書遺囑，則該遺囑法律上性質即屬私文書，其遺
    囑之真正與否，應由原告負舉證之責，倘原告無法舉證證明
    該遺囑為真正，即應駁回原告之請求。原告為證明系爭代筆
    遺囑真正，曾聲請傳喚證人即系爭遺囑見證人丙○○、徐曄
    梅及乙○○，惟其等對於系爭遺囑之完成，究依原告提供之
    財產清冊抄錄，或依被繼承人耿世孝親自口述，或依證人徐
    曄梅轉述之內容製作，相互矛盾，已非可取。且無論證人乙
    ○○係依原告所提供之財產清冊抄錄，或由證人徐曄梅轉述
    之內容所製作，均非屬被繼承人耿世孝口述遺囑意旨，亦即
    系爭遺囑所處分之財產範圍，確非出自被繼承人耿世孝之真
    意，不符代筆遺囑之要件，自屬無效。且系爭遺囑上「耿世
    孝」之簽名，經被告向台北市萬華區第一戶政事務所調取被
    繼承人耿世孝生前於87年1 月12日聲請核發印鑑證明書上「
    耿世孝」簽名，以肉眼比對結果，確有未合，更足以證明系
    爭遺囑非屬真正。況證人丙○○及乙○○一致證稱系爭遺囑
    上所示之財產，為被繼承人耿世孝生前主持一貫道佛堂之道
    親所信託，自非屬被繼承人耿世孝所有，未經其他道友承認
    前，所為遺產之處分，不發生處分遺產之法律效果，而不具
    有發生遺囑法律效果之意思，性質上仍不能認係書證，自不
    能為確認之訴之標的，是原告提起本件確認遺囑真正之訴，
    自無即受確認判決之法律上利益。而聲明：原告之訴駁回。
三、查被繼承人耿世孝於87年9 月22日死亡，因繼承人有無不明
    ，經本院89年度管更字第2 號民事裁定指定被告為被繼承人
    耿世孝之遺產管理人，被告並依法對繼承人、債權人及受遺
    贈人為公示催告，原告於公示催告期間，向被告表示願受遺
    贈之事實，有戶籍謄本、死亡證明書、民事裁定書影本在卷
    可稽，兩造對此並不爭執，自堪信為真實。至原告主張被繼
    承人耿世孝於87年9 月15日立有遺囑，原告得依該遺囑受遺
    贈等情，則為被告所否認，並以前開情詞置辯。經查：
（一）原告主張被繼承人耿世孝於87年9 月15日所立遺囑，係由
      被繼承人耿世孝口述，由見證人乙○○、蔡月琴（91年3
      月19日更名丙○○）、徐玉梅（88年10月18日更名為徐曄
      梅）三人見證，見證人乙○○代筆之代筆遺囑。按代筆遺
      囑，由遺囑人指定三人以上之見證人，由遺囑人口述遺囑
      意旨，使見證人中之一人筆記、宣讀、講解，經遺囑人認
      可後，記明年、月、日，及代筆人之姓名，由見證人全體
      及遺囑人同行簽名，遺囑人不能簽名者，應按指印代之，
      民法第1194條定有明文。證人丙○○證稱：我是原告裡面
      的神職人員，當時老院長說有一位修道者生病在醫院，希
      望把遺產贈與原告，當天我跟院長還有司機過去，應該是
      白天，到了以後耿先生說要把遺產捐給我們，要我當見證
      人，當時他意思還清楚，身邊有他的親友，是徐曄梅和一
      位陳小姐，因為之前耿先生就有這個心願，所以當場託陳
      小姐把權狀、戶口名簿交給我們，遺囑中十、十一項的部
      分是之前有聲請財產清冊，可能是依照財產清冊填的，是
      乙○○抄上去的，陳先生抄寫完後有唸給耿先生聽，我們
      才簽名，寫完後遺囑交給老院長，我就跟院長回去了等語
      。證人徐曄梅則證稱：我是在耿先生開的慧光攝影公司的
      員工，立遺囑是在榮總立的，時間在早上十點到下午四點
      間，他是得肝癌，立遺囑時他的意思蠻清楚的，因為他有
      口音，所以他講的話都是我在轉達，當時他已經決定把所
      以財產贈與給原告，那時耿先生在我旁邊小聲講他要把財
      產送給原告就很安心，當時我很專心聽他講話，我聽到以
      後就轉達給大家，所以我沒有看到是誰在寫遺囑，我不認
      識乙○○，所以也沒特別告訴乙○○，當時有人拿這份遺
      囑唸給耿先生聽，是誰唸的我不知道，唸完以後我是最後
      一個簽名的，耿先生先簽名的，我當天有看到這位蔡小姐
      我認識他時他叫蔡月琴，也有看到天恩的老院長等語。證
      人乙○○則證稱：我跟耿先生是信仰一貫道教，但是不同
      一組，當初是耿先生在早幾個禮拜打電話給我，說他身體
      不好，名下的財產要給原告，後來他住院就打電話給我，
      說要寫遺囑叫我過去，是到榮總，我去時比較晚，已經快
      中午了，耿先生看到我說候駕多時，並說要寫遺囑，他就
      告訴我他大概有哪些房子還有投資，我請他們拿明細給我
      讓我抄，就是卷附的稅捐處歸戶財產查詢清單，我抄完後
      唸給他聽，他就簽名，明細是原告聲請好後放在耿先生旁
      邊，但是誰拿給我的我忘記了，我寫好遺囑後讓耿先生簽
      名，接著蔡月琴簽，徐玉梅簽，最後我簽完名後就走了，
      當時耿先生意識很清楚等語。是綜合丙○○、徐曄梅、乙
      ○○三人證詞可以證明：立遺囑前，被繼承人耿世孝已決
      定要將財產遺贈予原告，立遺囑時是白天在醫院，證人三
      人及原告前院長均在場，被繼承人耿世孝當時意識清楚，
      表示要把財產遺贈與原告，徐曄梅並予複述，遺囑中之財
      產細目是由乙○○依原告事先申請的稅捐處歸戶財產查詢
      清單記載，乙○○記載完成後，有唸給耿世孝聽，並由耿
      世孝簽名，接著由見證人蔡月琴、徐玉梅、乙○○接續簽
      名。被告辯稱證人所述遺囑完成之過程矛盾云云，並不可
      取。又當日耿世孝有表示要把財產遺贈與原告，徐曄梅並
      予複述，再由乙○○依清單記載，已如上述，自已符合民
      法第1194條所定代筆遺囑由遺囑人口述遺囑意旨之要件。
      被告辯稱系爭遺囑之完成，並非屬被繼承人耿世孝口述遺
      囑意旨，不符代筆遺囑之要件，自屬無效云云，亦不可取
      。至被告所提出繼承人耿世孝於87年1 月12日聲請核發印
      鑑證明書上「耿世孝」之簽名，與系爭遺囑，以肉眼比對
      結果，筆勢及書寫慣性上，有多處相合，被告執此主張系
      爭遺囑上耿世孝之簽名非真正云云，亦不可取。
（二）證人丙○○雖證稱：聽老院長講的，財產本來就是佛院另
      一支派的財產，只是信託登記在耿先生的名下，不清楚財
      產是否是信託等語。惟證人乙○○證稱：我住在道場旁邊
      ，我知道當初耿先生、周先生、商先生三人從大陸有帶來
      資金開設照相館（台北市○○○路89號），後來道親也有
      捐獻給道場，所以我認為他的財產開照相館做生意賺來的
      及道友出資來買這些財產，因為他是道友裡最長輩的，所
      以登記在他名下，道友當初出資也是捐獻給道場的意思等
      語。證人徐曄梅則證稱：我不知道耿先生的財產從何而來
      ，四十四年時有十年的時間攝影公司生意非常好等語。是
      原告並不知系爭財產是否為信託財產，證人乙○○則認為
      系爭財產為被繼承人耿世孝從事照相館生意所得及道友捐
      獻而來，則系爭財產既為被繼承人耿世孝生前所有，被告
      就系爭財產為他人信託乙節，亦不能舉證以實其說，被告
      主張被繼承人耿世孝所為遺產之處分，不發生處分遺產之
      法律效果，原告無即受確認判決之法律上利益云云，亦不
      可取。
四、綜上所陳，系爭遺囑符合民法第1194條所定代筆遺囑之要件
    ，且非無權處分，從而，原告請求確認被繼承人耿世孝於87
    年9 月15日所立遺囑為真正，洵屬有據，應予准許。
五、結論：本件原告之訴為有理由，並依民事訴訟法第78條，判
    決如主文。
中    華    民    國    95    年    4     月    7     日
                  家事庭法  官  李慈惠
以上正本係照原本作成。
如對本判決上訴，須於判決送達後20日之不變期間內，向本院提
出上訴狀。
中    華    民    國    95    年    4     月    7     日
                        書記官  巫玉媛


司法院資訊處製作；財團法人民間司法改革基金會備份。
